【裁判字號】    97,易,34
【裁判日期】    970807
【裁判案由】    妨害家庭
【裁判全文】
臺灣宜蘭地方法院刑事判決                97年度易字第34號
公  訴  人  臺灣宜蘭地方法院檢察署檢察官
被      告  乙○○原名陳素萍.
被      告  甲○○
上二人共同
選任辯護人  林正欣律師
上列被告因妨害家庭案件，經檢察官聲請簡易判決處刑（96年度
偵字第2249號），本院認為不宜逕以簡易程序為之，爰改依通常
訴訟程序審理，判決如下：
    主  文
乙○○犯通姦罪，處有期徒刑陸月，如易科罰金，以銀元佰元
即新台幣玖佰元折算壹日，減為有期徒刑月，如易科罰金，以
銀元佰元即新台幣玖佰元折算壹日。
甲○○無罪。
    事  實
一、乙○○係丁○○之妻，為有配偶之人，竟基於通姦之犯意聯
    絡，於民國93年8月中旬某日時許，在臺北市立美術館後方
    停車場內與甲○○發生性行為1次，乙○○因而懷孕，並於
    94年5月6日產下甲○○之子黃嘉緯。嗣乙○○於96年2月16
    日晚間8時許，在宜蘭縣羅東鎮○○路○段219巷90號住處，
    向丁○○告稱黃嘉緯並非其親生子，丁○○始知悉上情。
二、案經丁○○訴由宜蘭縣警察局羅東分局報請臺灣宜蘭地方法
    院檢察署檢察官偵查後聲請簡易判決處刑。
    理  由
甲、被告乙○○部分：
壹、程序部分：
一、按被告以外之人於審判外之言詞或書面陳述，除法律有規定
    者外，不得作為證據，刑事訴訟法第159條第1項定有明文。
    另同法第165之1第2項規定：「錄音、錄影、電磁紀錄或其
    他相類之證物可為證據者，審判長應以適當之設備，顯示聲
    音、影像、符號或資料，使當事人、代理人、辯護人或輔佐
    人辨認或告以要旨。」本件關於：
  (1)本件告訴人丁○○於警詢時之供述，係被告以外之人於審判
    外之言詞陳述，為傳聞證據，復查無得例外取得證據能力之
    法律依據，應認無證據能力。
  (2)告訴人所提告訴理由狀(二)（本院卷第82至103頁）所附證物
    一、四由被告乙○○傳與告訴人之電子郵件，關於證物一部
    分，未經告訴人提出原始電磁紀錄以供本院使用相關設備調
    查，依前開規定，該證物一之電子郵件無證據能力。另關於
    證物四電子郵件內容部分，經本院於97年4月29日審理程序
    中提示被告乙○○供其辨認，被告乙○○坦承電子郵件為其
    所寄發，對於內容亦不爭執（本院卷第71頁），告訴人雖未
    提出該郵件原始電磁紀錄以供本院調查，然告訴人以自己設
    備讀取電磁紀錄後將相關內容列印，被告乙○○亦不爭執內
    容之真實性，應認告訴理由狀(二)所附證物四之電子郵件內容
    有證據能力。
  (3)告訴人所提告訴理由狀(三)（本院卷第106至125頁）所附證物
    十一、十二之錄音監聽譯文，均係證人黃靖淳於審判外之陳
    述，被告之辯護人就上開供述之證據能力於本院審理程序中
    提出爭執（參見本院卷第140頁），復查無得例外取得證據
    能力之法律依據，應認無證據能力，不得採為認定被告有罪
    之證據。而同一監聽譯文中關於被告乙○○自身之陳述，亦
    未經告訴人提出原始電磁紀錄以供本院使用相關設備踐行調
    查程序，此部分證據能力復為被告乙○○之辯護人所爭執（
    參見本院卷第140頁），應認無證據能力。
  (4)被告乙○○所提刑事辯護意旨(二)狀（本院卷第149至158頁）
    所附證物六之錄音監聽譯文，係告訴人丁○○於審判外之陳
    述，檢察官就上開供述之證據能力於本院審理程序中提出爭
    執（參見本院卷第142頁），復查無得例外取得證據能力之
    法律依據，應認無證據能力。
貳、實體部分：
一、被告乙○○固坦承與告訴人之婚姻狀態中，於93年8月中旬
    某日某時許，在臺北市立美術館後方停車場內與被告甲○○
    發生性行為1次後因而懷孕，並於94年5月6日產下被告甲○○之子黃嘉緯等情不諱，惟矢口否認有通姦犯行，並辯稱：
    伊與告訴人從92年就開始提離婚，雖然沒有辦離婚登記，但
    是一直處於分房的狀態下，而且告訴人在花蓮外地工作7、8
    年時是住花蓮工務所的宿舍，告訴人於93年元月跟1位戴文
    萍小姐有密集聯絡，在93年7、8月伊請人抓姦，告訴人跟戴
    文萍在93年11月被抓姦在床，因為告訴人與戴文萍的這段，
    伊心情不好，才於93年8月與甲○○聯絡，跟甲○○傾訴狀
    況，所以於93年8月中旬在台北市立美術館後方停車場與甲○○發生關係，懷孕的事情有告訴丁○○，因黃嘉緯是94
    年5月出生，伊認為告訴人知道小孩不是他的，但伊不知道
    告訴人為何要報戶口，可能是因為沒有男生的關係，伊有問
    告訴人怎麼辦，但是告訴人言詞閃爍，小孩出生之後，告訴
    人就去報戶口，96年2月16日前1天伊與告訴人談離婚的時候
    ，告訴人表明查過檢驗DNA的程序，也說猜到黃嘉緯不是他
    的，所以在2月16日伊也跟告訴人證實說黃嘉緯不是告訴人
    的小孩，黃嘉緯的親身父親是甲○○云云（參見本院卷第13
    頁97年1月31日準備程序筆錄）。經查：
  (一)被告乙○○與告訴人於82年5月1日結婚，而案外人黃嘉緯於
    94年5月6日出生，且案外人黃嘉緯與本件被告甲○○之親子
    關係鑑定後，親子關係概率值為99.999674%，有台大醫院基
    因醫學部血緣鑑定報告書、戶籍謄本（警羅偵字第
    0963008502號卷第12至14頁）在卷可稽。
  (二)被告乙○○與告訴人之婚姻狀況，依告訴人於本院審理中證
    稱：住處樓上2個臥室，樓下1個客廳、1個和室，伊跟乙○○住在樓上1個臥室，另1個臥室是大女兒跟二女兒住的，黃
    嘉緯之前跟他們一起睡，大一點以後，有時因伊去花蓮工作
    ，乙○○、兒子、女兒可能就睡第2個房間以節省冷氣及電
    費，伊與乙○○一直都有性生活，生完黃嘉緯之後就比較少
    ，因為乙○○說她有婦女疾病，大概是95年底的時候就沒有
    性生活，是乙○○於96年2月16日告訴伊黃嘉緯並非伊的親
    生兒子等語（參見本院卷第52、53頁97年4月29日審判筆錄
    ），就被告乙○○於懷有黃嘉緯之時，與其仍有性行為一節
    而證述明確。
  (三)雖被告乙○○一再辯稱其與告訴人自92年已無性行為云云。
    並提出其與告訴人，及告訴人父母丙○○○、戊○○在住處
    商議離婚時，告訴人自承與被告乙○○無性行為等語之錄音
    光碟為證。而上開錄音光碟之製作時間、地點，被告乙○○
    自承：大概是在96年4月在北成路2段家裡，在場有告訴人父
    母、告訴人與伊4個人在場，伊是私底下用錄音筆錄音、錄
    音很久，但是轉錄到電腦後，錄音筆的部分就刪除等語（參
    見本院卷第16頁97年1月31日準備程序筆錄）。經本院當庭
    勘驗錄音光碟內容，因受限錄音當時環境及轉錄內容，錄音
    內容部分內容不清晰，而主要內容計有：
    父親：（台語）……（聽不清楚）有出軌還是沒出軌……（
          聽不清楚）大家要心平氣和來講，講給父母親聽，沒
          有不能處理的，離婚的事情要講原因、要談啦……（
          聽不清楚）
    母親：（台語）對啦，像這種情形已經吵很多年了，雙方面
          都有錯誤，這不是單方面的啦。
    父親：（台語）就像一個車禍好了……（聽不清楚），一個
          人來作證……（聽不清楚）
    母親：（台語）有些人車禍還肇事逃逸，被抓到罪就很重，
          如果肇事逃逸然後承認就比較輕嘛，自首無罪，抓到
          雙倍嘛……（聽不清楚）那沒關係啦，那現在就走到
          這個地步了嘛，也要讓父母來瞭解整個狀況是怎樣。
    父親：（台語）我現在也不是說都你不對，我也不敢這樣說
           ……（聽不清楚）我剛剛就說譬如車禍，你們要講
         ，就是你們講不一樣的……（聽不清楚）我跟你們說
          啦，如果要合就大家互相讓步，你們如果不合，也要
          處理，你們就是都這樣才會現在走到這個地步，這個
          事情為什麼會走到這裡來，你們就是要講，到底是誰
          對、誰不對、誰出軌、誰沒有出軌都要講出來阿，阿
          不對的要怎樣賠償。
    母親：（台語）夫妻都那麼多年了，也不是說都是誰的錯，
          夫妻那麼久了都有情分在，沒有說都是誰很差勁，大
          家都已經這樣了，做到這樣也很煩、很辛苦啦……（
          聽不清楚）
    告訴人：三、四年沒有睡在一起。
    母親：三、四年沒睡在一起怎麼生小孩？現在是有沒有說錯
          ？
    被告陳女：他都在花蓮上班，（台語）沒啦，現在就說要離
          婚了，他也覺得痛苦嘛。
    母親：（台語）剛剛說三、四年沒睡在一起，說清楚一點我
          聽不懂耶，不能亂講耶，說得我嚇死了，真的三、四
          年沒睡一起？為什麼三、四年沒睡一起？
    告訴人：（台語）我不是沒有讓她啦……（聽不清楚）
    父親：（台語）你不能亂講，什麼三、四年沒有睡一起？
    被告陳女：（台語）對啦，現在也是，……（聽不清楚）他
          也很痛苦了，不要再更痛苦了……（聽不清楚）
    母親：（台語）沒有阿，三、四年沒有睡一起？現在是什麼
          意思？那現在是要講怎樣？
    被告陳女：（台語）對阿，他就都跟狐狸精在一起阿……（
          聽不清楚）
    母親：（台語）你現在是在說什麼？你是什麼意思？
    被告陳女：（台語）我現在沒有意思。
    母親：（台語）如果沒意思，你是在說什麼？那你小孩怎麼
          來的你怎麼講？
    被告陳女：（台語）現在說這個，夫妻的事情，事情說成這
          樣實在也是，反正結論就是現在問這些也沒有結論
    母親：（台語）哪有什麼沒結論？你現在是在講什麼？
    就前開錄音內容中可知，當日被告乙○○與告訴人、告訴人
    父母丙○○○、戊○○共4人，關於被告乙○○與告訴人間
    之婚姻問題，雙方已有爭執。而本件錄音之時間係被告乙○○於96年2月16日向告訴人坦承案外人黃嘉緯非告訴人親生
    後所錄，是爭執之過程中，告訴人已知悉案外人黃嘉緯非其
    親生，加以被告乙○○錄音之目的顯非僅止於單純錄音，而
    欲透過與被錄音之對象交談，以之作為對己有利之證據者，
    是其對話內容將可能因事先刻意營造或設計之對話情境、發
    問方式等類似因素之影響，而有被誤導之虞。當日被告乙○○與告訴人、告訴人父母丙○○○、戊○○間全程談話內容
    ，如為對被告乙○○有利，被告乙○○自有錄音後完整保存
    之價值，詎被告乙○○僅節錄部分錄音內容後，其餘悉數刪
    除。況於爭執之過程中，於情緒激動之情形下，所為言論未
    必經過仔細思考，尤其關於未與乙○○性行為時間之描述，
    告訴人所稱3、4年與告訴人乙○○未睡在一起，亦非明確指
    出時點，而係以某一期間為大概之描述。故如以錄音時間往
    前推算3年計算，則於93年間告訴人與被告仍有夫妻之性行
    為關係。此觀諸告訴人與被告乙○○女兒黃靖淳前於本院96
    年度婚字第222號民事案件中，於97年4月15日出庭證稱：伊
    現在六年級，自伊二、三年級的時候，媽媽與伊及姊姊睡1
    張床，爸爸與媽媽已經沒有同床等語（參見96年度婚字第
    222 號號卷97年4月15日言詞辯論筆錄第3頁）。以黃靖淳於
    97年4月15日作證時之時間往前推算3年，則告訴人與被告乙○○自94年後，雙方始未同床。是告訴人與被告乙○○分床
    而睡之情形，從告訴人、證人黃靖淳之說詞，均係對於時間
    之大概描述，既非對於特定時間點之描述，被告乙○○徒以
    此種言語用法，爭執案外人黃嘉緯受胎之時，與告訴人已無
    性行為云云，要無足採。
  (四)告訴人前於93年11月2日晚間11時45分許，與案外人戴文萍
    在花蓮縣林園三街28號處所內，因涉有相、通姦行為遭被告
    乙○○查獲，告訴人因而同意將其名下座落於宜蘭縣羅東鎮
    ○○路○段219巷90號房屋過戶予被告乙○○，此據告訴人於
    審理中證稱：當時伊犯錯，所以才把房子過戶給她，房子本
    來就是伊的等語（參見本院卷第56頁97年4月29日審判筆錄
    ）。則告訴人於93年11月2日遭查獲前，被告乙○○既已懷
    有身孕，告訴人如已知悉被告乙○○所懷子女非其親生，自
    可以被告乙○○先有通姦之錯誤行為作為抗辯，而拒絕書立
    協議書。再依被告乙○○寄發與告訴人之電子郵件中所稱：
    「‧‧‧你要說我自己找台階下也行，或說我不知羞恥也好
    ，今天我如果知羞恥，我就一輩子不會告訴你，兩年你就受
    不了了，一輩子的話你會更怨我的，事情有一體兩面，如果
    你一直看待這兩年我所給你的，你怎麼不換個角度想，還好
    我沒讓你蒙在鼓裡一輩子呢？‧‧‧」（本院卷第90頁），
    於前開郵件內容中，被告乙○○已自承隱瞞案外人黃嘉緯身
    分一節。
  (五)綜上所述，本件事證明確，被告乙○○前開所辯，顯係卸責
    之詞，不足採信，其犯行堪以認定，應依法論科。
二、被告乙○○於行為後，刑法業於94年2月2日修正公布，於95
    年7月1日施行。依修正後之刑法第2條第1項規定「行為後法
    律有變更者，適用行為時之法律。但行為後之法律有利於行
    為人者，適用最有利於行為人之法律」。該條係規範行為後
    法律變更所生新舊法比較適用之準據法，其本身無關行為可
    罰性要件之變更，是於刑法修正施行後，應適用該條之規定
    ，為「從舊從新」之比較。又該條所稱「法律有變更」，指
    行為時與裁判時之刑罰法律，關於刑罰權規範事項（特別指
    刑罰權形成規範、成罪規範、科刑規範）互有不同內容之規
    範而言。本於統一性及整體性原則，綜其全部罪刑之結果而
    為比較。本件修正前刑法第41條第1項前段及罰金罰鍰提高
    標準條例第2條之規定，易科罰金之折算標準，應以銀元3百
    元折算一日，經換算為新台幣後，應以新台幣9百元折算為
    一日，惟修正後刑法第41條第1項前段則規定「犯最重本刑
    為五年以下有期徒刑以下之刑之罪，而受六個月以下有期徒
    刑或拘役之宣告者，得以新台幣一千元、二千元或三千元折
    算一日，易科罰金。」，是比較新舊法之結果，新法並非較
    有利於被告，爰適用修正前之刑法。
三、核被告乙○○所為，係犯刑法第239條前段通姦罪。爰審酌
    被告乙○○犯罪之動機、目的、犯罪所生之損害，及犯罪後
    之態度等一切情狀，量處如主文所示之刑。按被告乙○○於
    行為後，中華民國九十六年罪犯減刑條例於96年7月4日制定
    公布，於同月16日施行，依該條例第2條第1項第3款規定：
    「犯罪在中華民國九十六年四月二十四日以前者，除本條例
    另有規定外，依下列規定減刑：三、有期徒刑、拘役或罰金
    ，減其刑期或金額二分之一。」，被告乙○○前開犯行係於
    96年4月24日以前所犯，應依該條例減刑之，並諭知易科罰
    金之折算標準。
乙、被告甲○○部分：
一、公訴意旨另以：被告甲○○明知被告乙○○為有配偶之人，
    竟基於相姦之犯意聯絡，於93年8月中旬某日某時許，在臺
    北市立美術館後方停車場內發生性行為1次，因認被告甲○○涉有刑法第239條後段相姦罪嫌云云。
二、公訴人認被告甲○○涉有上開相姦犯行，係以其與被告乙○○發生性行為時，被告乙○○與告訴人仍有婚姻關係，且被
    告乙○○於94年5月6日所生之案外人黃嘉緯，經血緣鑑定後
    ，與被告甲○○有親子關係為主要論據。訊據被告甲○○固
    坦承與被告乙○○於93年8月中旬某日時，在臺北市立美術
    館後方停車場內發生性行為1次等情不諱，惟堅詞否認有相
    姦犯行，並辯稱：93年8月的時候乙○○撥電話給伊說要聊
    聊，當時伊住在桃園，2人約到台北市立美術館見面，她說
    她的婚姻不美滿，是屬於離婚狀態，而且要照顧2個小孩，
    因為當時伊的處境與乙○○非常類似，所以才會發生關係，
    之後很少跟她聯絡，後來聯絡的時候乙○○已懷孕，乙○○
    說小孩是伊的，伊說要不然要不要在一起，乙○○才說口頭
    上雖然跟先生已經離婚，但沒有辦理離婚登記，伊尊重她的
    決定，在乙○○告訴告訴人小孩是伊的後，伊與告訴人有見
    面，告訴人當時態度平和，希望伊負起責任等語（參見本院
    卷第13、14頁97年1月31日準備程序筆錄）。
三、按犯罪事實應依證據認定之，無證據不得認定其犯罪事實；
    另不能證明被告犯罪者，應諭知無罪之判決，刑事訴訟法第
    154條第2項、第301條第1項分別定有明文。又刑事訴訟法上
    認定犯罪事實所憑之證據，雖不以直接證據為限，間接證據
    亦包括在內，然而無論直接證據或間接證據，其為訴訟上之
    證明，須於通常一般之人均不致有所懷疑，而得確信其為真
    實之程度者，始得據為有罪之認定，惟採用間接證據時，必
    其所成立之證據，在直接關係上，雖僅足以證明他項事實，
    而採此他項事實，本於推理之作用，足以證明待證事項者，
    方為合法，若係憑空之推想，則尚非間接證據，且如未發現
    相當證據，或證據不足以證明，自不能以推測或擬制之方法
    ，以為裁判之基礎，最高法院分別著有76年台上字第4986號
    、32年上字第67號、40年台上字第86號判例可資參照。又行
    為非出於故意或過失者，不罰，過失行為之處罰，以有特別
    規定者，為限，刑法第12條規定甚明。
四、經查：
  (一)被告甲○○前於93年8月中旬某日時，與被告乙○○發生性
    行為一節，業據被告甲○○自承在卷，且被告乙○○所生之
    案外人黃嘉緯與被告甲○○之親子關係鑑定後，親子關係概
    率值為99.999674%，有前揭台大醫院基因醫學部血緣鑑定報
    告書在卷可稽。
  (二)被告甲○○、乙○○2人發生性行為之際，被告甲○○是否
    知悉被告乙○○尚有婚姻關係。被告乙○○於審理中證稱：
    91、92年的時候，告訴人有跟其他女生在MSN，經常應酬徹
    夜不歸，當時伊對婚姻很沮喪，於93年發現告訴人與戴文萍
    有密集的通聯，93年的暑假，告訴人買旅遊卷去渡假，後來
    伊發現告訴人與戴文萍去墾丁住宿，伊很沮喪，所以就聯絡
    甲○○，因為伊與告訴人3、4年沒有同床，過著有名無實的
    婚姻生活，而且與告訴人數度談離婚協議，並有寫好離婚協
    議書，就像離婚狀態，所以跟甲○○見面時，伊說已經離婚
    了等語（參見本院卷第66頁97年4月29日審判筆錄）。關於
    被告甲○○與被告乙○○發生性行為之時，被告乙○○已告
    知業已離婚等語。且依卷內資料，被告甲○○、乙○○當時
    僅有1次性行為，且無長期交往情形，加以被告甲○○住居
    桃園，被告甲○○對於被告乙○○之實際婚姻關係是否知悉
    ，尚非無疑。依上所述，被告甲○○應係誤認被告乙○○業
    已離婚，始與之發生性行為，應堪置信。綜上所述，公訴人
    所舉之證據，不足以證明被告甲○○於明知被告乙○○仍有
    婚姻關係之情形下，仍與之發生性行為。此外，復查無任何
    積極證據足資證明被告甲○○上開相姦犯行，不能證明被告
    甲○○此部分犯罪，揆諸首揭規定及判例意旨，爰為無罪判
    決之諭知。
據上論斷，應依刑事訴訟法第299條第1項前段、第301條第1項，
刑法2條第1項前段、第239條前段、修正前刑法第41條第1項前段
，修正前罰金罰鍰提高標準條例第2條，現行法規所定貨幣單位
折算新台幣條例第2條，中華民國九十六年罪犯減刑條例第2條第
1項第3款、第7條、第9條，判決如主文。
本案經檢察官賴淑萍到庭執行職務
中    華    民    國    97    年    8     月    7     日
                  刑事第四庭法  官  辜  漢  忠
以上正本證明與原本無異。
如不服本判決應於收受本判決後10日內向本院提出上訴書狀，並
應敘述具體理由。若未敘述理由者，應於上訴期間屆滿後20日內
向本院補提理由書狀(均須按他造當事人之人數附繕本)。
                            書記官  許麗汝
中    華    民    國    97    年    8     月    8     日
附錄本案論罪科刑法條：
刑法第239條
有配偶而與人通姦者，處 1 年以下有期徒刑。其相姦者亦同。


司法院資訊處製作；財團法人民間司法改革基金會備份。
